【裁判字號】    97,訴,2603
【裁判日期】    980511
【裁判案由】    遷讓房屋
【裁判全文】
臺灣板橋地方法院民事判決              97年度訴字第2603號
原      告  己○○
訴訟代理人  謝心味律師
訴訟代理人  庚○○
被      告  丙○○
兼 上 一人
特別代理人  丁○○
被      告  乙○○
上列當事人間請求遷讓房屋事件，經本院於民國98年4 月27日言
詞辯論終結，判決如下：
    主  文
被告應自坐落台北縣中和市○○路347 巷2 弄之3 號及同號頂樓
未辦理保存登記之建物（即如本院96年度執字第36493 號執行事
件拍定之建號2914、4388建物）遷出騰空返還予原告；並應自民
國九十七年七月十一日起至返還前揭建物之日止，按月連帶給付
原告新臺幣貳仟壹佰壹拾捌元。
原告其餘之訴駁回。
訴訟費用由被告連帶負擔五分之四，餘由原告負擔。
本判決第一項於原告以新台幣拾伍萬元供擔保後，得假執行。
原告其餘假執行之聲請駁回。
    事實及理由
甲、程序方面：
一、本件原告起訴及追加所列被告原包括丙○○、乙○○、丁○○、戊○○、甲○○等5 人（本院97年度板簡字第1124 號
    卷第20至22頁），嗣原告於本院言詞辯論期日以上開追加之
    被告戊○○、甲○○經本院至現場勘驗認並未居住於台北縣
    中和市○○路347 巷2 弄之3 號及同號頂樓未辦理保存登記
    之建物，且此亦為被告丁○○、乙○○於勘驗期日所不否認
    為由，而撤回對於追加被告戊○○、甲○○之起訴（本院98
    年2 月23日言詞辯論筆錄），核無不合，先此說明。
二、本件被告均未於言詞辯論期日到場，核無民事訴訟法第386
    條各款所列情形，爰依原告聲請，由其一造辯論而為判決。
乙、實體方面：
一、原告起訴主張：
  (一)原告向鈞院標買坐落台北縣中和市○○段773 地號土地（權
    利範圍4 分之1） ，暨其上門牌號碼台北縣中和市○○路
    347 巷2 弄25之3 號（建號2914）與同號頂樓未登記房屋（
    建號4388，以下合併簡稱系爭房屋），案號為96年度執字第
    36493 號，經法院發給不動產權利移轉登記證書，並辦妥所
    有權登記。
  (二)原告買受系爭房屋後查看結果，系爭房屋現由被告丁○○、
    乙○○及二人之父親即被告丙○○所占有。本件系爭房屋查
    封時，債權人新光銀行陳報系爭建物原係被告丙○○所有，
    因被告乙○○等人之胞弟與本案債務人呂榮財有債權債務關
    係，故過戶予債務人呂榮財以為擔保云云，惟被告等人所言
    並未提出書面或舉證以實其說，原告否認。縱認被告說法可
    採，系爭房屋既經以買賣為登記原因，由被告丙○○之名義
    移轉於呂榮財所有，嗣呂榮財因無力繳納房屋貸款，而遭銀
    行聲請查封拍賣，原告經由拍定取得系爭建物土地所有權而
    經登記在案，即有善意取得之適用，被告丙○○已將系爭房
    屋過戶予債務人呂榮財，本身已非系爭房屋之所有權人，其
    與債務人呂榮財間之債權債務關係，不得對抗原告所有權之
    行使。被告既無占有使用收益系爭房地之法律權源，原告自
    得主張被告等人無權占有，請求被告等人自系爭房屋遷出，
    並騰空返還予原告。
  (三)被告等人占有系爭房屋，致使原告不能利用，侵害原告所有
    權之行使，被告等並享有相當於租金之不當得利，亦致原告
    受有損害。又系爭房屋位於台北縣中和市○鄰○○○○○道
    及大賣場，交通便利，生活機能齊全，若出租他人，每月租
    金約新臺幣（下同）1 萬元，又依卷附被告乙○○所出具之
    搬遷切結書亦同意逾97年10月20日未搬離前，即97年11月1
    日起計房租每月1 萬元。是原告依民法侵權行為及不當得利
    法律關係，請求被告等自97年7 月11日起至返還房屋之日止
    ，按月連帶給付原告1 萬元，即屬有據。
  (四)並聲明：1.被告應自系爭房屋遷出，將該房屋騰空返還予原
    告。2.被告應自97年7 月11日起至返還第1 項建物之日止，
    按月連帶給付原告新臺幣壹萬元。3.原告願供擔保，聲請宣
    告假執行。
二、被告等人並未於言詞辯論期日到場，亦未陳報其聲明，惟據
    其等具狀內容（本院卷第16至24頁、53至55、111 至117 頁
    ）則略稱：
    被告丙○○從未出售系爭房屋，有居住權，且被告3 人現居
    住於系爭房屋內，系爭土地及房屋所有權係遭非法售出而遭
    法拍，目前於刑事案件偵查中，以致於系爭土地及建物所有
    權登記移轉有可能無效，且居住人皆為低收入戶，無庸亦無
    力給付法拍屋主房屋租金，若法官判決搬離系爭房屋或扣除
    社會補助款以抵償租金，被告只有露宿街頭等語。
三、按原告起訴主張伊於97年6 月20日經本院民事執行處96年度
    執字第36493 號強制執行程序，拍定買受系爭建物及所坐落
    之土地，嗣於97年7 月10日取得法院核發之不動產權利移轉
    證書，復於97年7 月30日辦妥所有權移轉登記，此有不動產
    權利移轉證書、土地及建物登記謄本可稽（本院97年度板簡
    調字第1124號卷第5 至8 頁），乃被告經合法通知並未提出
    書狀對此具狀否認或到場爭執，是此部分情節當可信為真正
    。又原告主張被告丙○○、乙○○、丁○○3 人自系爭房屋
    拍定前迄今仍居住使用系爭建物乙情，除為被告乙○○、丁○○所不爭外，並經本院勘驗無訛，有勘驗筆錄在卷足佐（
    本院98年1 月20日勘驗筆錄參照），故此部分事實亦可認屬
    確實。惟原告主張被告係無權占有系爭房屋，並應負不當得
    利或侵權行為之賠償責任云云，則為被告具狀或於勘驗期日
    表示反對。是本件爭點在於：(一)原告請求被告騰空返還房屋
    ，有無理由？被告抗辯：被告丙○○對系爭房屋有占用之正
    當權源，是否可採？(二)原告依不當得利、侵權行為等法律關
    係，請求被告給付相當於租金之利益或連帶賠償所受之損害
    ，有無理由？
四、原告請求被告騰空返還房屋，有無理由？被告抗辯：被告丙○○對系爭房屋有占用之正當權源，是否可採？
  (一)原告主張：其為系爭房屋之所有權人，被告等人居住占用系
    爭房屋，二者間並無任何法律關係，則被告等人為無權占用
    。被告等人抗辯：系爭建物係遭非法出售，所有權仍屬被告
    丙○○云云，並提出台灣板橋地方法院檢察署刑事傳票、刑
    事告發狀（本院卷第19至23頁）等件為證。
  (二)然按不動產物權，依法律行為而取得、設定、喪失、及變更
    者，非經登記，不生效力，民法第758 條定有明文；又不動
    產物權之善意取得，係指因善意信賴不動產登記，依有效之
    法律行為而取得不動產物權者而言。而強制執行法上之拍賣
    應解為買賣之一種，即以登記之所有權人即債務人為出賣人
    ，拍定人即被上訴人為買受人，執行法院則立於代債務人出
    賣之地位，亦有最高法院47年臺上字第152 號及49年臺抗字
    第83號判例可據。系爭房屋及坐落之土地既登記為訴外人呂
    榮財所有，原告信賴土地登記依法院之強制執行拍賣程序，
    自訴外人呂榮財處取得所有權並已領得不動產權利移轉證書
    ，揆諸上開說明，原告即已取得系爭房屋及坐落土地之所有
    權。被告雖抗辯被告丙○○所有之系爭房屋係遭非法出售並
    法拍，被告丙○○應仍為真正所有權人乙情，然斟酌其刑事
    告發狀所載，係認訴外人甲○○涉有詐欺取財或偽造文書等
    罪嫌，微論其所引事證不過係屬被告丁○○一己之陳述而已
    ，其是否確實尚非無疑；況其所述係屬真正，亦不過係前揭
    訴外人甲○○是否因此需對被告丙○○負擔損害賠償之責任
    而已，惟對於原告善意取得系爭建物及坐落之土地所有權乙
    節，要無影響。
  (三)按以無權占有為原因，請求返還所有物之訴，被告對原告就
    其物有所有權存在之事實無爭執，而僅以非無權占有為抗辯
    者，原告於被告無權占有之事實，無舉證責任。被告應就其
    取得占有，係有正當權源之事實證明之。如不能證明，則應
    認原告之請求為有理由（最高法院72年度台上字第1552號判
    決意旨參照）。乃被告等人既未否認或爭執原告依前揭執行
    程序拍定取得系爭房屋之不動產權利移轉證書之過程，然主
    張被告丙○○仍得以所有權人之身分占有使用系爭房屋，承
    上說明，被告等人自應對於前揭利己事實舉證證明。乃彼等
    迨至本件言詞辯論終結之際仍未能對此舉証以實其說，是其
    所辯上開情節即無可取。從而，原告本於所有權之效用，請
    求無權占有之被告遷讓返還系爭房屋，自屬有據。
五、原告依不當得利、侵權行為等法律關係，請求被告連帶給付
    相當於租金之利益或賠償所受損害，有無理由？
  (一)按無法律上之原因而受利益，致他人受損害者，應返還其利
    益，民法第179 條定有明文；又無權占有他人房屋，同時侵
    害房屋所有人之所有權，被害人對於侵權行為人得請求賠償
    相當於租金之損害（最高法院61年臺上字第1695號及67年臺
    上字第3622號判例參照）。被告並無占有使用系爭房地之權
    源，竟自原告取得系爭房地所有權之日，亦即領得權利移轉
    證書時起仍共同占有使用系爭房地，自受有相當於租金之利
    益，且致原告受有相當於租金之損害，則原告請求被告返還
    其所受之利益予原告，亦屬有據。再數人共同不法侵害他人
    之權利者，連帶負損害賠償責任，此復為民法第185 條第1
    項前段所明定。被告丁○○、乙○○、丙○○係共同占有原
    告所有系爭房屋（及坐落之土地），既為被告乙○○、丁○○在本院勘驗時所未爭執如前所述，自屬共同侵權行為，對
    原告所受相當於租金之損害，當應連帶負擔損害賠償責任。
  (二)再按無權占用他人之物，自占有人方面，依社會通念可能獲
    得相當於租金之利益（最高法院61年台上字第1675號判例參
    照），就權利人而言，如無反證，其所受損害自與租金相當
    ，兩者同以租金數額為據（最高法院58年度台上字第3717號
    判決參照）；又無權占用城市地方之房屋不論依民法第179
    條之規定返還利益或依同法第184 條及第185 條規定請求賠
    償，應均受土地法第97條所「以不超過土地及其建築物申報
    總價額年息10％為限」之限制。所謂土地申報地價依土地法
    施行法第25條及土地法第148 條規定，係土地所有人依該法
    規定所申報之地價。乃系爭房屋坐落之臺北縣中和市○○段
    773 地號土地之申報地價為每平方公尺13,120元，此有土地
    登記謄本足憑（見本院卷第98頁），而系爭房屋之課稅現值
    為167,400 元，此亦有臺北縣政府稅捐稽徵處中和分處97年
    度契稅繳款書可稽（見本院前揭97年度板簡調字第1124號事
    件卷宗第9 頁）；又系爭房屋為無電梯四層樓公寓之4 樓，
    為2 房1 廳1 衛，另內部有樓梯至加蓋之第5 層樓亦隔為2
    房1 廳1 衛，房屋前方距生活及商業機能便利、有多線公車
    經過之台北縣中和市○○路約65公尺，此經本院勘驗屬實（
    見本院前揭勘驗筆錄）。爰斟酌系爭建物所在之上開位置、
    現況及附近環境，認應以按年息8 ％計算較為適當。
  (三)依上述說明計算，原告得請求被告連帶給付之損害金為自原
    告取得所有權之翌日即97年7 月11日起至交還前開建物之日
    止，按月以2,118 元（其計算式為：﹝13,120（申報地價）
    ×96.34 （基地面積）÷4 （權利範圍）＋167,400 （房屋
    課稅現值）﹞×8 ％÷12＝2,118 ，小數點以下四捨五入）
    。是原告主張被告等人應按月連帶賠償1 萬元乙語，其就逾
    越上開數額之請求，即屬無據，難以准許。另原告雖主張本
    件被告乙○○已於締結之搬遷切結書內允諾如未搬遷，願意
    自97年11月1 日起給付每月租金1 萬元云云（本院卷第50頁
    參照），然查，細繹上開文書不過為被告乙○○以一己之名
    義所訂立，既未經其他被告之參與，復查無其他被告已有授
    權之意思存在，顯難謂被告等人均有如此承諾之舉措，是自
    不得認為此等契據已生拘束全體被告之效果，是以前揭事證
    自難作為原告請求損害賠償主張之有利依據，附此說明。
六、綜上所述，原告依據所有物返還請求權及共同侵權行為之法
    則，請求被告將系爭建物遷讓交還原告，以及應自97年7 月
    11日起至遷讓交還上開房屋之日止，按月連帶給付原告損害
    金2,118 元，均屬應予准許，惟原告逾越上開數額之請求，
    即屬無據，應予駁回。至於原告另主張重疊合併之不當得利
    請求權，因其前揭主張業獲勝訴，毋庸再就該部分為審酌，
    附此敘明。
七、原告陳明願供擔保，聲請宣告假執行，就其勝訴部分，核無
    不合，爰酌定相當擔保金額准許之。至原告敗訴部分，其假
    執行之聲請已失所附麗，應併予駁回。
八、至兩造其餘之攻擊或防禦方法及未經援用之證據，經本院斟
    酌後，認為均不足以影響本判決之結果，自無逐一詳予論駁
    之必要，併此敘明。
九、據上綸結，本件原告之訴為一部有理由、一部無理由，依民
    事訴訟法第385 條第1 項前段、第79條、第85條第2 項、第
    390條第2項，判決如主文。
中    華    民    國    98    年    5     月    11    日
                  民事第二庭法  官  蕭胤瑮
以上正本係照原本作成
如對本判決上訴，須於判決送達後20日內向本院提出上訴狀
中    華    民    國    98    年    5     月    11    日
                            書記官  粘建豐


司法院資訊處製作；財團法人民間司法改革基金會備份。
